【裁判字號】    91,訴,189
【裁判日期】    920313
【裁判案由】    發明專利申請
【裁判全文】
臺北高等行政法院判決                              九十一年度訴字第一八九號
                              .
    原      告  甲○○
    被      告  經濟部智慧財產局
    代  表  人  蔡練生（局長）住同右
    訴訟代理人  乙○○
                丙○○
右當事人間因發明專利申請事件，原告不服經濟部中華民國九十年十一月十五日經（
九０）訴字第０九００六三二七五九０號訴願決定，提起行政訴訟。本院判決如左：
    主  文
原告之訴駁回。
訴訟費用由原告負擔。
    事  實
一、事實概要：緣原告前於民國（下同）八十五年三月六日以「藉前置光能轉電能轉
    換元件驅動之絕緣閘雙載子電晶體」（下稱系爭案）向被告機關之前身經濟部中
    央標準局申請發明專利，經編為第00000000號予以審查，不予專利。原
    告不服，申請再審查，案經被告於九十年二月二十七日以（九○）智專三（二）
    ○四○二○字第九○八七○○○四一八號專利再審查核駁審定書，以系爭案之技
    術已揭露於西元一九八七年十二月號「電子技術」第十二期一四七頁圖（一）（
    下稱引證案）中，為仍應不予專利之處分。原告不服，提起訴願，經遭駁回，遂
    向本院提起本件行政訴訟。
二、兩造聲明：
  (一)原告聲明求為判決：
    1.訴願決定、原處分均撤銷。
    2.被告應就系爭申請案為核准之審定
  (二)被告聲明求為判決：駁回原告之訴。
三、兩造之爭點：
    系爭案是否係運用申請前既有之技術或知識，而為熟習該項技術者所能輕易完成
    ，而不具進步性？
甲、原告主張之理由：
一、大廠及專業期刊專文報導皆足以證明與系爭案相同標的之重要性。又系爭案藉光
    能轉電能之手段而不須另設獨立電源及因此可應用於超低電能電源為其特殊功能
    之增進，實作試驗電路中已顯示此特徵，豈能存而不論，視而不見。系爭案為光
    能激勵轉電能，引證案為以光控電晶體開關，光控與光激勵不同，須由光控電晶
    體連接電源並受限於電源電壓（如電源電壓過低則不能工作），光控不能改變其
    所屬電源電壓，光激勵可依需要自行選定光能電池規格，與系爭案不同，被告顯
    有失察。此電源為光能激勵轉為電能之光能電池受光激勵而產生之光能電池之電
    源，而非另設電源，且駁回理由所謂習知自始即無任何以光能激勵轉為電能之先
    前技術作為引證，請予明查。系爭案之創意構想若可輕易完成，何以在申請案提
    出之後，再有大廠開發及專業期刊報導。
二、基於發明專利案之指標為重要性，含產業價值、性能提昇與安全性加強及創新度
    。分別說明如下：
  (一)重要性之探討
  1.系爭案具有產業價值之重要性。
  2.且絕緣閘雙載子電晶體（IGBT）在驅動電壓不足時會燒毀。
  3.習用IGBT輸入端由強電側導入驅動控制電能至控制閘，將會導致IGBT劣化。
  4.引證案之技術在LED較暗時，電晶體會出現不完全導通，造成IGBT燒毀。
  (二)進步性之探討
  1.系爭案具有進步性。
  2.申請案具有非習用驅動控制電路之三大聯立優點：
  (1)減少出現驅動控制電壓過低導致IGBT內部電阻增大而過熱燒毀；
  (2)具有避免IGBT控制閘與強電高壓端相接之優點；
  (3)保有操作側人員與強電隔離之安全佈局。
  3.申請案與被告之引證案相同之處在於：
  (1)以LED之發光光線為控制媒介；
  (2)LED可由獨立電源或引入強電電源所驅動。
  4.系爭案與引證案不同之處在於：
  (1)引證案以受光變阻晶體為光控體；申請案以受光發電之光電池 (Solar Cell) 為
    光控體；
  (2)引證案之受光變阻晶體須與強電電源正端相接，控制閘承受強電對IGBT壽命不利
    ；系爭案作為弱電電源之光電池為接於控制閘與負極之間，無上述缺失；
  (3)引證案之LED發光不足時，光控晶體之電阻會變大，導致IGBT控制閘輸入電壓不
    足而燒毀IGBT；申請案受光即為全電壓，不受LED光源明暗變動之影響。
  (三)習用度之探討
    界定『習用度』應以難度為指標，『久需而未人知』本身即已構成難度，由於發
    明工作之研發須深入以求周全、對策須淺出以求力行，其難度更高，故『習用度
    』之研判，不應以『知』後執行之難易度為評估觀點；系爭案為典型知難行易之
    模式，長久以來業界雖知 IGBT在控制閘電壓不足時容易過熱燒毀之事實，並試
    著以各種方法解決，但仍無良策，今原告揭示低難度之可行手段以解決 IGBT之
    重要缺失。原告以一己敏銳度明察眾所未能見，解決目前IGBT之驅動控制之缺失
    ，其可行性後為後隨者所印證（電子技術雜誌第一七九期所報導）為具體事實，
    惟因手段難度較低，減少執行障礙反而獲疑，實對研發者造成價值錯亂。
三、綜上，被告未能察知在先，訴願決定機關復未能更正在後，原告實不甘認同，請
    判令原處分及原決定均予撤銷，俾維專利法制。
乙、被告主張之理由：
一、查系爭案利用光電轉換裝置做驅動傳號隔離，藉以達成低壓控制之電路構成，已
    揭露於西元一九八七年十二月號「電子技術」第十二期一四七頁圖（一）中；且
    本案以增加一獨立電源裝置（即系爭案所稱之光電輸出元件，屬另設之第二電源
    ），做為獲取驅動絕緣閘雙載子電晶體 (ZGBT)之穩定電壓，其技術構成乃屬習
    知，為運用申請前既有之技術或知識，而為熟習該項技術者所能輕易完成，不具
    進步性。
二、原告於訴願階段補呈之西元二ＯＯ一年二月號「電子技術」第一七九期第二四Ｏ
    至二四四頁相關報導，係有關光MOS電驛的介紹，且該期刊出版日期在系爭案申
    請日之後，亦不足據以為論究系爭案之新穎性及進步性。再者，系爭案利用光電
    轉換裝置做驅動信號隔離，藉以達成低壓控制之電路構成，已揭露於西元一九八
    七年十二月號「電子技術」第十二期一四七頁圖（一）中；且系爭案以增加一獨
    立電源裝置（即原告所稱之光輸出元件，捨原有電源不用，核屬另設之第二電源
    ），做為獲取驅動絕緣閘雙載電晶體 (IGBT)之穩定電壓，其技術構成乃屬習知
    ，系爭案僅以習知之構成元件SC（太陽能電池Solar Cell）取代引證圖（一）中
    所示固態式繼電器隔離部分之半導體端，顯為習知技術之簡單運用，屬易於轉知
    者，故本案為運用申請前既有之技術或知識，而為熟習該項技術者所能輕易完成
    ，不具進步性，原告理由實不足採。
三、綜上所述，被告原處分並無違法，請駁回原告之訴。
    理  由
一、本件被告之代表人原為陳明邦，九十一年九月九日變更為蔡練生，茲由其具狀聲
    明承受訴訟，核無不合，應予准許，先為明。
二、按利用自然法則之技術思想之高度創作，而可供產業上利用者，始得依專利法第
    十九條暨第二十條第一項之規定申請取得發明專利。故發明如係運用申請前既有
    之技術或知識，而為熟習該項技術者所能輕易完成時，雖無欠缺新穎性情事，仍
    不得申請取得發明專利，同法第二十條第二項定有明文。復按八十三年一月二十
    一日修正公布之專利法第二十條第二項規定「發明係運用申請前既有之技術或知
    識，而為熟悉該項技術者所能輕易完成時，雖無前項所列情事，仍不得依本法申
    請取得發明專利」，該法條刪除修法前之「未能增進功效」乙語，其立法目的乃
    係「為避免發明及新型之定義暨觀念混淆者，故刪除『未能增進功效』，俾使發
    明與新型專利之進步性有較明確之界定」。換言之，發明專利係為保護技術貢獻
    較大之發明，而新型專利係為保護技術貢獻較小之發明，以符合發明專利之保護
    期限（自申請日起算二十年）較新型專利之保護期限（自申請日起算十二年）長
    之衡平原則。因此，雖係運用申請前既有之技術或知識，而為熟悉該項技術者所
    能輕易完成，但如具有功效之增進時，固可准予「新型」專利（參照專利法第九
    十八條第二項），然在判斷是否符合「發明」專利之進步性要件時，並不能僅考
    慮是否有功效之增進，而主要係以技術貢獻之跨幅是否足夠達到如專利法第十九
    條所述之「利用自然法則之技術思想之高度創作」作為判斷標準；倘若發明係運
    用申請前既有之技術或知識，而為熟悉該項技術者所能輕易完成時，縱使具有功
    效之增進，仍難認已達到高度創作之技術水平而具進步性，即不得核准發明專利
    。故發明專利之進步性考量係在於其是否為運用已習知之技術或知識，而為熟習
    該技術者所能輕易完成者，倘若單純地組合習知技術而其組合之型態仍是熟習該
    技術者所能輕易完成時，縱具有型態或空間構形上之改變，仍不得謂合於發明專
    利之進步性要件。又依被告機關所頒布之專利審查基準，判斷發明是否能輕易完
    成時，(1)准予將二件或二件以上不同文獻之全部內容或其各該文獻之部分內容、
    或同一文獻之各不同部分內容相互組合，(2)准予將先前技術 (prior art)之各片
    斷部分相互組合，以判斷申請專利之發明是否具有突出的技術特徵或顯然的進步
    。且就複數個既有之構成要件組合而成之發明而言，此種組合必須在整體上要有
    「相乘」的功效增進，才算是創作，若僅有「相加」之效果，則與發明要件不符
    （改制前行政法院八十四年判字第一九三三號判例要旨參照），被告機關所頒布
    之專利審查基準亦認「此種組合發明與集合發明不同之處，在於組合發明可產生
    突出的技術特徵或顯然的進步，故非為熟習該項技術者非能輕易完成者。至於集
    合發明，因未能產生突出的技術特徵或顯然的進步，故為熟習該項技術者所能輕
    易完成」。
三、查系爭第00000000號「藉前置光能轉電能轉換元件驅動之絕緣閘雙載子
    電晶體」發明專利申請案，係利用光電轉換裝置做驅動信號隔離，藉以達成低壓
    控制之電路裝置者。本件被告係認系爭案利用光電轉換裝置做驅動信號隔離，藉
    以達成低壓控制之電路構成，已揭露於引證之西元一九八七年十二月號「電子技
    術」第十二期一四七頁圖（一）中；且其以增加一獨立電源裝置，做為獲取驅動
    「絕緣閘雙載子電晶體」 (IGBT)之穩定電壓，其技術構成乃屬習知，非技術思
    想之高度創作；就穩壓技術手段構成而言，實不具功效之增進，為運用申請前既
    有之技術或知識，而為熟習該項技術者所能輕易完成，不具進步性，而為應不予
    專利之處分。原告不服，主張系爭案以電光發光元件發生驅動光對電轉換元件如
    光電池輸出元件，為藉前置光能轉電能轉換元件驅動之特徵之新技術思想。且系
    爭案具有在不須引用主電源或另設第二電源下，驅動電壓充足，不致使絕緣閘雙
    載子電晶體 (IGBT)因驅動電壓不足時，其晶體內阻大幅提高而產生高熱燒毀及
    系爭案強弱電隔離，且適用於主電源低於12V之場合之優點，符合進步性之發明
    專利要件，另系爭案並經美國核准專利云云，並補提西元二○○一年二月號「電
    子技術」第一七九期雜誌乙本及其中第二四○頁至二四四頁相關報導影本，暨系
    爭案實作試驗線路圖及其輸出波行圖為證。經訴願決定駁回，原告猶不服，提起
    行政訴訟，主張理由及其爭點均如事實欄所載。
四、本院查：
  (一)原告補呈之西元二○○一年二月號「電子技術」第一七九期第二四○至二四四頁
    相關報導，係有關光MOS電驛的介紹，該期刊出版日期在系爭案申請日之後，自
    不足據以為論究系爭案之進步性。又系爭案之實作試驗線路圖中之LED 即系爭案
    圖一所示之L101（低壓電能轉光能發光元件），SC（太陽能電池Solar Cell）即
    系爭案圖一所示之PE 101（光能轉電能轉換元件），而其輸出波形圖並無法顯示
    其太陽能電池 (Solar Cell)使用於其整體構成較習知者有特殊功效之增進。而
    系爭案利用光電轉換裝置做驅動信號隔離，藉以達成低壓控制之電路構成，如前
    所述，已揭露於引證資料中。且系爭案以增加一獨立電源裝置（即訴願理由所稱
    之光電輸出元件，捨原有電源不用，核屬另設之第二電源），做為獲取驅動「絕
    緣閘雙載子電晶體」 (IGBT)之穩定電壓，其中以太陽能電池提供穩定的電壓，
    乃屬習知的技術思想，絕緣閘雙載子電晶體亦為習知的構件，為原告所不爭執，
    系爭案僅以習知之構成元件SC（太陽能電池Solar Cell）取代引證圖（一）中所
    示固態式繼電器隔離部分之半導體端，顯為習知技術之簡單運用，屬易於轉用者
    ，而為熟習該項技術者所能輕易完成，故不具進步性。
  (二)系爭案以習知的太陽能電池驅動習知的「絕緣閘雙載子電晶體」 (IGBT)，係習
    知構件的集合，乃運用申請前既有之技術或知識，而為熟悉該項技術者所能輕易
    完成，縱使能產生原告所謂(1)減少出現驅動控制電壓過低導致IGBT內部電阻增大
    而過熱燒毀（即以太陽能電池提供穩定的電壓，避免電壓過低造成IGBT內部電阻
    增大）；(2)具有避免IGBT控制閘與強電高壓端相接之優點（按即增加一光電輸出
    元件作為獨立電源裝置）；(3)保有操作側人員與強電隔離之安全佈局等效果，亦
    僅係「相加」之效果，尚難認其整體上有「相乘」的功效增進，並未達到高度創
    作之技術水平，核與前揭發明專利之進步性要件不符。至原告稱系爭案已經美國
    核准專利乙節，因各國專利法制及審查基準不同（按美國專利法制並未區分發明
    與新型），自不得相提並論，併此明。
五、綜上所述，被告所為系爭案應不予專利之處分，認事用法並無不合，訴願決定予
    以維持，亦無違誤，原告起訴意旨，仍執前詞及個人主觀之見解，請求撤銷訴願
    決定及原處分，並命被告應就系爭申請案為核准之審定，為無理由，應予駁回。
據上論結，本件原告之訴為無理由，爰依行政訴訟法第九十八條第三項前段，判決如
主文。
中    華    民    國    九十二      年      三      月        十三      日
                                  臺北高等行政法院  第三庭
                                            審判長  法  官  林文舟
                                                    法  官  陳國成
                                                    法  官  吳東都
右為正本係照原本作成。
如不服本判決，應於送達後二十日內，向本院提出上訴狀並表明上訴理由，如於本判
決宣示後送達前提起上訴者，應於判決送達後二十日內補提上訴理由書（須按他造人
數附繕本）。
中    華    民    國    九十二      年      三      月        十三      日
                                                    書記官  余淑芬


司法院資訊處製作；財團法人民間司法改革基金會備份。
